【裁判字號】    98,消債更,181
【裁判日期】    981030
【裁判案由】    更生
【裁判全文】
臺灣桃園地方法院民事裁定           98年度消債更字第181號
聲  請  人
即 債 務人  甲○○
上列當事人因消費者債務清理事件聲請更生，本院裁定如下：
    主  文
更生之聲請駁回。
聲請費用由聲請人負擔。
    理    由
一、按聲請更生或清算不合程式或不備其他要件者，法院應以裁
    定駁回之，但其情形可以補正者，法院應定期間先命補正；
    債務人與金融機構協商成立者，不得聲請更生或清算。但因
    不可歸責於己之事由，致履行顯有重大困難者，不在此限；
    本條例施行前，債務人依金融主管機關協調成立之中華民國
    銀行公會會員辦理消費金融案件無擔保債務協商機制與金融
    機構成立之協商，準用前項之規定。消費者債務清理條例（
    下稱消債條例）第8 條、第151 條第5 項、第6 項分別定有
    明文。是債務人如於消債條例施行前，已利用金融主管機關
    協調成立之中華民國銀行公會會員辦理消費金融案件無擔保
    債務協商機制，與金融機構成立協商，即須依約清償債務，
    僅於其後發生情事變更，在清償期間收入或收益不如預期，
    致該方案履行困難甚或履行不能，且因不可歸責於己之事由
    所致，始能聲請更生或清算，但如認該協商方案履行有其他
    不適當情形，應再循協商途徑謀求解決，不得逕依消債條例
    聲請更生，蓋該債務清償方案係經債務人行使程式選擇權與
    債權人締結之債務清理契約，締約之債務人應受該契約之拘
    束，且消債條例更生之規範目的，係在維持債務人基本生活
    ，於債務人之能力範圍內盡力清償債務，非謂債務人得任意
    利用債務清理程式減輕債務或逃避債務；因此，為避免債務
    人對已成立之協商方案任意毀諾，濫用更生或清算之債務清
    理程式，須債務人於協商成立後因不可歸責於己之事由，致
    無法履行原定清償方案或履行有重大困難時，始可依消債條
    例聲請更生或清算。
二、聲請人聲請意旨略以：聲請人任職於中連貨運股份有限公司
    公司，民國95年協商當時每月薪資約新臺幣（下同）5 萬元
    ，後又加班送貨，薪水增至每月6 萬至7 萬元，而每月支出
    膳食費5,000 元、交通費1,000 元、住宿費1,500 元、電話
    費6,169 元、保險費4,635 元，故當時尚能負擔還款條件。
    嗣聲請人與朋友合夥做生意，自此將每月薪資全交由其運用
    ，直至97年3 月26日經商失敗，聲請人之所有存款幾乎被其
    用罄。詎料，聲請人之僱用人於97年初以大環境不好暨時局
    太差，開始縮減貨運班次並裁員。聲請人因預定於2 年後申
    請退休，故亦被公司列為裁員之標的。其負責支援班車和路
    線被刪除，並被轉調擔任業務員。同年4 月18日，薪資被調
    降至每月2 萬8 千元至3 萬元。並因公司內部行政作業錯誤
    ，認定聲請人每月溢領800 元至1,000 元之薪資，造成其薪
    資再被扣除，每月實領薪資僅2 萬元左右。至同年8 月1 日
    聲請人又被調派至中壢站當裝卸員，每月薪資調降為25,000
    元至30,000元。被減薪之後，聲請人仍勉強依前開協議履約
    ，所剩約5,000 元至8,000 元之間，就內政部公布臺灣省每
    人每月最低生活費9,829 元觀之，顯然無法維持聲請人之基
    本生活。是顯因非可歸責於聲請人之事由致履行原協商條件
    顯有重大困難，確實有不能清償債務情事，且無擔保或無優
    先權之債務總額未逾1,200 萬元，復未經法院裁定開始清算
    程序或宣告破產，爰依法聲請更生等語。
三、經查：
    (一)聲請人於95年9 月18日與各參與銀行公會協商機制之債權
      銀行達成分期還款協議，約定自95年10月10日起，分100
      期，利率0%，聲請人應按月於每月10日攤還20,081元，有
      債務協商協議書在卷可稽（見本院卷第28頁），而聲請人
      於協商成立後履行至97年4 月即毀諾等情，亦據最大債權
      銀行台新銀行陳報在卷（見本院卷第24頁）。
    (二)聲請人所主張之上開事實，業據提出身分證影本、健保卡
      影本、戶籍謄本、財產及收入狀況說明書、債權人清冊、
      請求最大債權銀行協商函影本、掛號回執影本、95協商協
      議書籍還款計畫書影本、協商債務繳款明細影本、財政部
      臺北市國稅局95、96年度綜合所得稅各類所得資料清單、
      財政部台北市國稅局財產歸屬資料清單、存摺影本、在職
      證明書正本、調職令影本、96年10月至97年11月之薪資單
      影本、保險契約書影本、電信通話費帳單影本、勞工保險
      被保險人投保資料表正本、健保投保資料表正本、財團法
      人金融聯合徵信中心當事人綜合信用報告－債務清理條例
      前置協商專用債權人清冊正本、財團法人金融聯合徵信中
      心當事人綜合信用報告正本、中院執清字第87358 號、第
      97222 號執行命令影本、債務人之臺灣中小企業銀行95至
      97年薪資轉帳存摺交易明細記錄影本、安泰人壽保險單資
      料及繳費明細影本、中國人壽96年度繳納證明書影本、安
      泰人壽保單借款明細影本、本票影本各1 份，以證明聲請
      人所述之財務狀況。
    (三)經查：
      1.依聲請人財產所得調件明細表顯示，聲請人95年度之收
        入總額為90,166元、平均每月收入為75,139元，96年度
        之收入總額為747,516 元、平均每月收入為62,293元，
        97年度之收入總額為487,391 元，平均每月收入為40,6
        16元。是聲請人成立協商時與毀諾時，其薪資狀況具有
        重大之變更，然此變更是否影響聲請人之履債能力，仍
        應逐項審酌如后。
      2.聲請人稱其每月必要生活必須支出膳食費5,000 元、交
        通費1,000 元、住宿費1,500 元、電話費6,169 元、人
        壽保險費4,635 元等語。再查：
        (1)聲請人雖主張其每月需支出人壽保險費用4,635 元，
          惟人壽保險對於維持一般人最低生活水平並無任何必
          要關聯性，是應認此部分之費用顯非必要之生活費用
          。
        (2)聲請人雖稱其擔任貨運司機，有使用手機與客戶聯絡
          之必要，每月支出電話費用6,169 元之必要，並提出
          電話費帳單2 紙為證（見臺灣士林地方法院97年度消
          債更字第798 號民事卷第46頁至第47頁）；惟觀諸聲
          請人所提出之電話費帳單，係97年8 月、9 月之電話
          費帳單，尚非聲請人毀諾或履行協商期間之電話費帳
          單，且聲請人自陳其自97年起，支援班車和路線被刪
          除，並被轉調擔任業務員，嗣於同年8 月1 日聲請人
          經公司調派至中壢站當裝卸員，則上開電話費計價期
          間，聲請人已無使用手機與客戶聯繫之必要，是聲請
          人此部分之陳述是否實在，已有可疑，自難據此以為
          聲請人每月之必要生活費用。
        (3)綜上計算，本院認以行政院主計處公告95年度、97年
          度之最低生活費用9,210 元、9,829 元，資為聲請人
          每月必要生活支出，始屬適宜。
      3.從而，依聲請人95年9 月成立協商時之每月平均收入75
        ,139元，扣除每月協商還款金額20,081元、必要生活支
        出9,210 元後，尚餘有45,848元，可資扶養其女（17歲
        ）及生活費用之支出，並無不能履債之情形；又依據聲
        請人97年4 月毀諾時，其每月平均收入為40,616元，雖
        較協商時之收入為少，然扣除扣除每月協商還款金額20
        ,081元、必要生活支出9,210 元後，亦餘有11,325元可
        資扶養其女（17歲）及生活費用之支出，顯見聲請人仍
        有履債之可能性。
      4.聲請人雖以前揭情事，主張其自97年起，收入銳減及所
        得狀況之情形，惟聲請人主張其自97年起之收入狀況，
        核與本院依職權調閱聲請人97年度之財產所得明細資料
        差距甚多，且聲請人97年度之收入狀況，雖較協商時之
        收入狀況為低，然依此薪資收入，扣除每月應還款之金
        額後，尚有餘額可資聲請人為必要生活費用之支出，尚
        難據此即認聲請人於毀諾時，有不可歸責於己致其履行
        有重大困難之情。又消費者債務清理條例更生之規範目
        的，乃在維持債務人基本生活之情況，非謂債務人得任
        意利用債務清理程序減輕債務。債務清償方案係經債務
        人行使程序選擇權而與債權人締結之債務清理契約，其
        即應受該契約之拘束。除債務人於協商成立後因重大不
        可歸責於己之事由，致其無法履行原定清償方案，始例
        外得依消費者債務清理條例聲請更生外，倘聲請人之薪
        資收入或經濟條件自協商成立起至今尚無重大變化且仍
        繼續正常繳款，即難認有何不可歸責於己之事由，縱有
        履行不便，允宜再與債權銀行協商程序以求適當履行。
四、綜上所述，難認聲請人有履行協商而有重大困難情形，是核
    與消費者債務清理條例第151 條第5 項但書規定之要件不合
    ，聲請更生之要件不備，且又無從補正，揆諸前開說明，自
    應駁回其更生之聲請。
五、爰裁定如主文。
中    華    民    國    98    年    10    月    30    日
                  民事第三庭     法  官  陳心婷
上為正本係照原本作成
如不服本裁定，應於裁定送達後10日內，以書狀向本院提出抗告
，並繳納抗告費新臺幣1 千元。
中    華    民    國    98    年    10    月    30    日
                                 書記官  林君燕


司法院資訊處製作；財團法人民間司法改革基金會備份。
